臺灣高雄地方法院刑事判決　　　　　　 93年度交易字第271號
公　訴　人　臺灣高雄地方法院檢察署檢察官
被　　　告　己○○
選任辯護人　丙○○律師
　　　　　　丁○○律師
　　　　　　辛○○律師
上列被告因過失傷害案件，經檢察官聲請簡易判決處刑（93年度
偵字第12398 號），本院高雄簡易庭認為不宜簡易判決處刑，經
簽准後改由普通庭依通常程序審理，本院判決如下：
    主  文
己○○因過失傷害人，處有期徒刑參月，如易科罰金，以佰元
折算壹日。
    事  實
一、己○○於民國93年3 月24日9 時20分許（起訴書誤載為9 時
    30分），駕駛車牌號碼Ｆ6 —0140號自用小客車，沿高雄縣
    大寮鄉○○○路，由南往北方向行駛，行至與省道臺88線之
    交岔路口，其原應注意汽車行進中駕駛人應注意車前狀況，
    隨時採取必要安全措施，及汽車行駛至交岔路口，應減速慢
    行，作隨時停車之準備，暨汽車行駛至交岔路口，轉彎車應
    讓直行車先行，而當時之天候晴、視距及路況良好，並無不
    能注意之情事。己○○竟疏未注意乙○○騎乘車牌號碼ＧＪ
    3 ─312 號重型機車，亦沿該路段同向直行，行經前述交岔
    路口之狀況，貿然於上述交岔路口右轉往臺88線方向行駛，
    致其所駕駛之前述自用小客車右後側車輪上方，與乙○○騎
    乘之機車左手把發生擦撞，乙○○因而人車倒地，並受有頭
    部外傷併顱內出血、水腦症等傷害。而己○○於肇事後陪同
    乙○○乘坐救護車至高雄縣大寮鄉聖若瑟醫院急救，並於其
    犯罪未被有偵查權之公務員或機關發覺前，在聖若瑟醫院向
    據報後到場處理本件交通事故之警員庚○自首坦承犯行，進
    而接受裁判。
二、案經乙○○之妻甲○○○訴請臺灣高雄地方法院檢察署檢察
    官偵查後起訴。
    理  由
一、訊據被告己○○坦承其於本件車禍中有過失，然辯稱：「我
    認為車禍發生，雙方都有過失，雖然我是轉彎車，但是被害
    人他也應該注意保持安全車距及注意車前狀況。車子如果拉
    扯到被害人之機車，應該他倒下去之方向是往右側，不是往
    左側，當時我送他去醫院時，他是左側肌腱受傷，因為被害
    人年紀大，反應慢，所以才往左側方向倒下」等語。辯護意
    旨略以：「被告之車子是右後端與被害人之左手把擦撞，如
    果雙方速度很快，應該被害人是往右方向倒下。但被害人是
    往左方倒下，所以我們認為當時雙方車速應該不是很快。本
    件汽車右後方與機車左側擦撞，應該是往右方倒下，但實際
    卻是向左方倒下。如果不是因為被害人年紀大，反應慢，本
    件或許不會有受傷之情形」。
二、經查：
  (一)證人即處理本件交通事故之警員庚○於本院審理時具結後證
    稱：「（檢察官問：去年3 月24日上午9 時30分許，在大寮
    鄉○○○路發生之車禍是你去處理？）是的。（檢察官問：
    當天到現場處理情形？）到現場時，傷者已經送醫院了，被
    告也沒有在現場，被告是護士，她已經隨救護車上之傷者去
    醫院了。（檢察官問：你去現場看到什麼情形？）看到警訊
    中所附之事故現場蒐證照片上之情形，當時車輛停放之位置
    就是那樣。（檢察官問：事故現場有無煞車痕、刮地痕？）
    都沒有。（檢察官問：現場有無碎片？）沒有碎片。（檢察
    官問：現場機車是倒在快車道？還是慢車道？）機車已經被
    別人牽起來，移動過了。（檢察官問：事故之現場圖是否你
    繪製？提示之）是的。（檢察官問：你不是說她已經去醫院
    沒有在現場？）我忘記了，事情已經隔太久。她應該是在現
    場告訴我的。（檢察官問：還有一張交通現場勘驗圖是誰繪
    製？提示之）也是我繪製的。（檢察官問：為何這張現場勘
    驗圖上面Ａ稱Ｂ車行向之車道跟你正式繪製之現場圖不同？
    提示之）我只是標示方向而已，不是指行進位置。（審判長
    問：根據你提供這些資料，你說現場沒有擦地痕或是碎片，
    那警卷中現場照片上之痕跡是什麼？提示之）好像是舊的痕
    跡，不是新的痕跡。如果是機車之擦地痕，應該是一條，不
    是二條才對。（審判長問：提示警卷之照片，照片裡面路面
    上有白色之物品是什麼東西？）好像是傷者流血，被告己○
    ○拿衛生紙給傷者擦。那應該是衛生紙」等語（參本院94年
    1 月10日訊問筆錄）。是由證人庚○之證詞，可知證人於據
    報後到達現場時，乙○○已經送醫急救，被告已隨救護車至
    醫院未在現場，機車被他人扶起來，位置已經移動過。卷附
    之道路交通事故現場圖，係依據被告之陳述及現場所見而繪
    製，現場並無刮地痕，警卷所附照片上痕跡係舊的痕跡，並
    非新痕跡。而照片中路面上之白色物品，係乙○○流血後，
    被告拿衛生紙給傷者擦拭後留下等情。
  (二)依據警卷所附之道路交通事故現場圖、照片所示（參警卷第
    14、17至19頁），被告己○○、被害人乙○○均係沿高雄縣
    大寮鄉○○○路，由南往北行駛。被告所駕駛之自用小客車
    ，停於鳳林二路與臺88線交岔路口，自用小客車左後方距路
    面邊線1.8 公尺，車頭朝東北方，機車位置已經移動。前述
    自用小客車右後輪胎上方之車身有擦痕，機車之左手把尾端
    有擦痕。再參照卷附之高雄醫學院附設中和紀念醫院甲種診
    斷證明書所示（參警卷第9 頁），被害人乙○○於93年3 月
    24 日 ，因頭部外傷併顱內出血、水腦症等傷害，送至同院
    急救等情。是由前述現場圖、照片及診斷證明書所示，衡諸
    被告陳稱駕駛前述自用小客車，沿高雄縣大寮鄉○○○路之
    外側車道，由北往南方向行駛，被害人乙○○騎乘機車與其
    同向，亦行駛於外側車道等語（參警卷第2 頁）。再觀諸被
    告於本院審理時自承其有過失等語（參本院94年7 月13日審
    判筆錄第6 頁），復斟酌證人庚○之證詞，足見本件應係被
    告己○○於上述時間，駕駛前述車輛，沿高雄縣大寮鄉○○
    ○路外側車道，由南往北行駛，行至與省道臺88線之交岔路
    口，疏未注意被害人乙○○騎乘上述重型機車，沿高雄縣大
    寮鄉○○○路外側道路與其同向，且行駛於其右側，正欲行
    至鳳林二路與省道臺88線之交岔路口之狀況，其貿然右轉往
    臺88線方向行駛，其所駕駛車輛之右後輪上方部位，擦撞被
    害人乙○○騎乘機車之左手把尾端，導致被害人乙○○人車
    倒地後，受有前述之傷害，應為本件車禍發生之經過。而
    本件送請臺灣省高屏澎車輛行車事故鑑定委員會鑑定之結果
    ，亦認「己○○駕駛小客車右轉未讓右側直行車先行為肇事
    原因，乙○○駕駛重機車無肇事因素」，此有灣省高屏澎車
    輛行車事故鑑定委員會93年7 月7 日鑑定意見書1 份在卷可
    考。
  (三)按駕駛人應注意車前狀況，隨時採取必要安全措施。再汽車
　  行駛至交岔路口，轉彎車應讓直行車先行。道路交通安全規
    則第94條第3 項、第102 條第6 款分別定有明文。被告駕駛
    車輛自應注意上述道路交通安全規定，並負有注意義務，又
    依當時天候、道路狀況及被告之智識程度，並無不能注意之
    情事，竟疏未注意被害人乙○○駕駛前述機車，行駛於其同
    向道路右側，正直行往鳳林二路與臺88線道路交岔路口行駛
    之狀況，貿然於上述交岔路口右轉，其駕駛之自用小客車右
    後輪上方擦撞被害人騎乘機車之左手把尾端，致使被害人乙
    ○○人車倒地後，受有前述傷害，其有過失甚明。又被害人
    之受傷，與被告之過失行為間，顯有相當因果關係。
  (四)雖被告以上述情辭置辯，辯護意旨以上述理由為被告之利益
    辯護。但查，被害人乙○○於車禍發生當時係79歲，衡情，
    被害人騎乘機車之速度較常人慢，被告駕駛前述自用小客車
    ，行經前述路段，應可注意被害人騎乘機車之行進動態，但
    被告疏未注意被害人騎乘機車，直行往上述交岔路口移動之
    狀態，仍貿然右轉，導致本件車禍發生，被告顯有過失，被
    害人並無肇事因素，已如前述，足見被告辯稱雙方都有過失
    ，本件係被害人年紀大反應慢乙節，應為避重就輕之詞，不
    足採信。
三、核被告己○○所為係犯刑法第284 條第1 項前段之過失傷害
    罪嫌。又被告於肇事後犯罪未被有偵查權之公務員或機關發
    覺前，向證人即警員庚○自首坦承犯行，進而接受裁判等事
    實，業據證人庚○於本院審理時證述屬實，且有高雄縣政府
    消防局函覆之報案資料、高雄縣政府警察局林園分局民眾報
    案紀錄及受理各類案件紀錄表各1 份在卷可資佐證，應依刑
    法第62條前段自首之規定減輕其刑。爰審酌被告駕駛自用小
    客車行經上述路段，當時之天候、路況均屬良好，竟疏未注
    意被害人乙○○騎乘機車與其同向，行駛於其右側正往上述
    交岔路口行進之狀態，貿然右轉，而與被害人騎乘之機車發
    生擦撞，導致被害人受有外傷併顱內出血、水腦症等傷害，
    實有不該。再者，被害人所受之傷勢非輕，迭經多次手術治
    療，並領有中華民國身心障礙手冊，經認定被害人係語障中
    度、肢障中度等情，此見卷附高雄醫學院附設中和紀念醫院
    甲種診斷證明書、大東醫院診斷證明書（參警卷第8 至9 頁
    ）、中華民國身心障礙手冊、高雄縣政府93年10月13日府社
    障字第0930208713號函所附之身心障礙者鑑定表、高雄醫學
    院附設中和紀念醫院病歷各1 份即明（附於本院93年交簡字
    第2278號卷宗內），且其迄今尚未與被害人家屬達成和解，
    本應重罰。然查，被告於肇事後，停留於現場照護被害人乙
    ○○，隨即陪同被害人乘坐救護車至聖若瑟醫院急救，並向
    證人即警員庚○自首而接受裁判，可見其犯後態度良好，已
    盡救護被害人之責，雖迄今尚未與被害人家屬達成和解，但
    因被害人家屬要求被告賠償新臺幣600 萬元，顯然超出一般
    社會常情，以致於被告迄今未與被害人家屬達成和解，尚不
    能據此而認被告無賠償被害人家屬之意，並進而認定其犯後
    態度不佳、無賠償被害人及其家屬損失之誠意，復衡酌被告
    本件車禍之過失情節、犯後態度、被害人所受之傷勢及其他
    一切情狀，量處如主文所示之刑，並諭知如易科罰金之折算
    標準。
四、至告訴人認被告前述行為，造成被害人受傷，被害人所受之
    傷係屬重傷，應屬「於身體或健康有重大不治或難治」之重
    傷害，被告係犯刑法第284 條第1 項後段之過失致重傷害罪
    。惟查，刑法第10條第4 項規定：「稱重傷者一、毀敗一目
    或二目之視能。二、毀敗一耳或二耳之視能。三、毀敗語能
    、味能或嗅能。四、毀敗一肢以上之機能。五、毀敗生殖之
    機能。六、其他於身體或健康，有重大不治或難治之傷害」
    。而按「刑法上所謂毀敗機能及於身體健康有重大不治之傷
    害，乃指傷害之結果確係機能毀敗或身體健康確有終生不治
    之傷害只而言」、「刑法第10條第4 項第6 款之重傷，係指
    除去同項第1 款至第5 款之傷害而於身體或健康有重大不治
    或難治之傷害者而言，如毀敗1 目或2 目之視能，按照該項
    第1 款之規定，故屬重傷，假使所傷之目，僅祇視能減衰，
    並未完全毀敗，縱令此種減衰具有不治或難治之情形，仍與
    第6 款所定內容不相當，即祇應成立普通傷害，不能遽依重
    傷論科」，此分別有最高法院20年上字第547 號、25年上字
    第4680號判例可參。而本院函詢高雄醫學院附設中和紀念醫
    院，有關被害人乙○○所受之傷害，是否有治癒之可能？已
    否達於身體或健康有重大不治或難治之重傷害？高雄醫學院
    附設中和紀念醫院以93年11月18日高醫附秘字第0930003281
    號函復本院，內容略為：乙○○於93年3 月24日因頭部外傷
    並顱內出血緊急接受開顱及清除腦出血手術，供住院治療5
    次，手術治療2 次，目前病況，仍在門診追蹤治療中。目前
    情況呈意識尚可遵囑，但遲鈍呈大腦高級功能逐漸退化，此
    係不可逆的變化─創傷後加速老化。準此，被害人目前尚可
    遵囑，即未達毀敗機能或於身體健康有重大不治之傷害之程
    度。至被害人乙○○遲鈍呈大腦高級功能逐漸退化，係創傷
    後加速老化，換言之，被害人之大腦高級功能逐漸退化，係
    因被害人年老，在創傷後加速老化，尚非於身體、健康，有
    重大不治或難治之傷害，核與重傷害之構成要件不合，告訴
    人認被告係犯刑法第284 條第1 項後段之過失致重傷害罪，
    容有誤會，附此敘明。
據上論斷，應依刑事訴訟法第299 條第1 項前段，刑法第284 條
第1 項前段，刑法第62條前段、第41條第1 項前段，罰金罰鍰提
高標準條例第1 條前段、第2 條，判決如主文。
本案經檢察官戊○○到庭執行職務。
中　　華　　民　　國　　94　　年　　7 　　月　　27　　日
                  交通法庭審判長  法　官    張世賢
                                  法  官    王啟明
                                  法  官    呂曾達
以上正本證明與原本無異。
如不服本判決，應於收受送達後10日內向本院提出上訴書狀。
中　　華　　民　　國　　94　　年　　7 　　月　　27　　日
　　　　　　　　　　　　　　　　  書記官     林慧君
附錄本判決論罪之法條：
刑法第284條第1項前段。
因過失傷害人者，處 6 月以下有期徒刑、拘役或 500 元以下罰
金，致重傷者，處1 年以下有期徒刑、拘役或500 元以下罰金。
